臺灣苗栗地方法院民事判決　　　　　　　　　　　九十三年度重訴字第六三號
　　原　　　告　臺灣中小企業銀行股份有限公司
　　法定代理人　丁○○
　　訴訟代理人　甲○○
　　　　　　　　彭貴泉
　　被　　　告　乙○○
　　　　　　　　丙○○
右當事人間請求撤銷贈與等事件，本院於民國九十三年十月五日言詞辯論終結，判決
如下：
    主      文
被告丙○○與被告乙○○間就坐落苗栗縣頭份鎮○○段一○○六地號土地於民國九十
二年九月二十二日所為之贈與債權行為及移轉所有權之物權行為應予撤銷。
被告乙○○應將右項土地於民國九十二年十月七日在苗栗縣頭份地政事務所所為之所
有權移轉登記予以塗銷。
訴訟費用由被告負擔。
    事      實
甲、原告方面：
  壹、聲明：如主文第一、二項所示。
  貳、陳述：
    一、訴外人劉宇恩股份有限公司（下稱劉宇恩公司）於民國九十二年四月十四日
        邀同訴外人劉富忠、黃曼玲及被告丙○○為連帶保證人，與原告簽訂週轉金
        貸款契約，約定借款動用期間自該日起至九十三年四月十四日止，借款額度
        為新臺幣（下同）六百萬元，每筆借款期限最長不得超過六月，借款利率按
        年息百分之七計算，並於屆滿之翌日起，改按原告銀行當時之基準利率加碼
        百分之三計付，逾期未清償，即喪失期限利益，並加計其逾期在六個月以內
        者，按上開利率百分之十，超過六個月以上部分，按上開利率百分之二十計
        算之違約金。嗣劉宇恩公司依前開契約於九十二年五月二十九日、六月二十
        七日、七月十五日、八月十三日、九月十八日分別出具授信動用申請書及借
        據，向原告借得一百九十萬元、六十萬元、一百萬元、一百萬元、一百四十
        萬元，詎劉宇恩公司就上開借款僅分別繳納利息至九十二年九月二十九日、
        十月二十七日、十一月十五日、十一月十三日、十月十八日，其後即未依約
        繳款，尚欠本金五百九十萬元及利息、違約金未清償。訴外人劉宇恩公司另
        於九十二年四月十四日邀同訴外人劉富忠、黃曼玲及被告丙○○為連帶保證
        人，與原告簽訂進口物資融資契約，約定融資額度為美金三十萬元，額度動
        用期間自該日起至九十三年四月十四日止，逕由借款人出具開發信用狀申請
        書等文件申請循環動用，每筆融資款項之期限不得超過一百八十天，並按原
        告銀行付款日之牌告外幣貸款利率計算利息，未依約清償時，即喪失期限利
        益，除仍按原定利率計息外，並加計其逾期在六個月以內者，按上開利率百
        分之十，超過六個月以上部分，按上開利率百分之二十計算之違約金。嗣劉
        宇恩公司依上開融資契約於九十二年六月二日、六月六日、六月八日、七月
        八日、八月六日、八月八日、八月十八日、八月二十六日出具開發信用狀申
        請書，經原告依約發出開狀電文，並於單據到達代墊各筆款項。詎劉宇恩公
        司自九十二年十二月七日起就陸續到期之融資均無法依約清償，尚欠本金美
        金二十萬六千二百二十二元八角五分及利息、違約金未清償。就此原告業已
        訴請臺灣臺北地方法院九十三年度重訴字第一五七號判令被告丙○○應與訴
        外人劉宇恩公司、劉富忠及黃曼玲連帶給付原告五百九十萬元及美金二十萬
        六千二百二十二元八角五分及利息、違約金確定在案。
    二、詎被告丙○○竟於九十二年九月二十二日將其所有坐落苗栗縣頭份鎮○○段
        一○○六地號，地目田，面積一八五點三二平方公尺，權利範圍全部之土地
        （下稱系爭不動產），無償贈與其妻即被告乙○○，並於九十二年十月七日
        辦妥移轉登記，致原告之上開借款債權發生履行不能或困難之情形，是此贈
        與行為已然害及原告之債權。爰依民法第二百四十四條第一項及第四項規定
        ，訴請將被告間所為系爭不動產之贈與債權行為及移轉所有權之物權行為予
        以撤銷，被告乙○○並應將系爭不動產之所有權移轉登記予以塗銷。
  參、對被告抗辯所為之陳述：
    一、被告丙○○為劉宇恩公司之連帶保證人，就劉宇恩公司之債務應負連帶清償
        之責，被告丙○○辯稱其僅負保證人責任云云，自非可採。
    二、劉宇恩公司自九十二年九月二十九日起即未依約清償債務，被告指稱該公司
        自九十二年十二月七日起始未依約清償云云，並不實在。
    三、被告丙○○於九十二年九月二十二日將系爭不動產贈與被告乙○○，並於九
        十二年十月七日移轉登記，其時間點與劉宇恩公司未依約清償之時間點九十
        二年九月二十九日相當接近，顯在詐害原告之債權。又依民法第二百四十四
        條之立法理由，如係無償行為，不問債務人是否知悉損害債權人之權利，均
        許債權人行使撤銷權。被告辯稱原告須舉證證明其權利因系爭不動產之贈與
        行為而受有損害云云，委屬無據。
  肆、證據：提出臺灣臺北地方法院九十三年度重訴字第一五七號民事判決一件、土
      地登記謄本一件、電腦前土地登記謄本一件、判決確定證明書一件、週轉金貸
      款契約一件、授信動用申請書五件、借據五件、進口物資融資契約一件、開發
      信用狀申請書八件、遠期信用狀授信記錄卡八件、還款明細表五件（均影本）
      及建物登記謄本一件、土地登記謄本七件為證。
乙、被告方面：
  壹、聲明：原告之訴駁回。
  貳、陳述：
    一、被告丙○○將系爭不動產贈與被告乙○○，係因被告丙○○與其妻即被告乙
        ○○間近年來時有爭吵，且結婚多年來被告丙○○未曾給予被告乙○○任何
        實質回饋，為挽救此段婚姻，並報答妻子多年來之辛勞，遂應被告乙○○之
        要求，將系爭不動產贈與於乙○○名下。詎料竟因時間之巧合，遭原告誤會
        被告為逃避債務而為上開贈與行為。
    二、按債權人得依民法第二百四十四條規定行使撤銷權，以其債權於債務人為詐
        害行為時，業已存在者為限，若債務人為詐害行為時，其債權尚未發生，自
        不許其時尚非債權人之人，於嗣後取得債權時，溯及的行使撤銷權。最高法
        院六十二年台上字第二六○九號判例可資參照。而保證人責任之發生，附有
        停止條件，須在主債務人不履行債務時，債權人對保證人之債權方為發生。
        本件主債務人劉宇恩公司係自九十二年十二月七日起始無法依約清償，且被
        告丙○○之保證債務，亦遲至九十三年七月間始經臺灣臺北地方法院九十三
        年度重訴字第一五七號判決確定，足見被告丙○○於九十二年九月二十二日
        將系爭不動產贈與被告乙○○時，其保證債務尚未確定發生，其時原告尚非
        為被告丙○○之債權人，依最高法院六十二年台上字第二六○九號判例意旨
        ，自不許原告於嗣後取得債權時，溯及的行使撤銷權。
    三、再者被告為系爭不動產贈與行為時，身為保證人之被告丙○○既不知須為主
        債務人代償債務，顯見被告丙○○並無逃避債務詐害債權之行為。
丙、本院依職權向苗栗縣頭份地政事務所調取被告丙○○於九十二年十月七日將系爭
    不動產以夫妻贈與為原因移轉登記予被告乙○○之相關資料；並依職權查詢被告
    丙○○之財產歸戶資料。
    理      由
一、原告起訴主張：訴外人劉宇恩公司於九十二年四月十四日邀同訴外人劉富忠、黃
    曼玲及被告丙○○為連帶保證人，與原告簽訂週轉金貸款契約及進口物資融資契
    約，約定借款額度為六百萬元，融資額度為美金三十萬元，借款及融資動用期間
    均自九十二年四月十四日起至九十三年四月十四日止，嗣劉宇恩公司陸續向原告
    借款，共計五百九十萬元，並陸續出具開發信用狀申請書，由原告代墊各筆款項
    ，合計美金二十萬六千二百二十二元八角五分。詎劉宇恩公司分別自九十二年九
    月二十九日起及九十二年十二月七日起即未依約清償，迄今尚欠本金五百九十萬
    元及美金二十萬六千二百二十二元八角五分暨利息、違約金未清償。就此原告業
    已訴請臺灣臺北地方法院九十三年度重訴字第一五七號判令被告丙○○應與訴外
    人劉宇恩公司、劉富忠及黃曼玲連帶給付上開金額及利息、違約金確定在案。然
    經查被告丙○○竟於九十二年九月二十二日將其所有系爭不動產無償贈與其妻即
    被告乙○○，並於九十二年十月七日辦妥移轉登記，致原告之上開借款債權發生
    履行不能或困難之情形，該贈與行為已然害及原告之債權。爰依民法第二百四十
    四條第一項及第四項規定，訴請將被告間就系爭不動產所為之贈與債權行為及移
    轉所有權之物權行為予以撤銷，被告乙○○並應將系爭不動產之所有權移轉登記
    予以塗銷等語。被告則以：被告丙○○係為挽救與妻即被告乙○○間之婚姻，並
    為報答妻子多年來之辛勞，始應被告乙○○之要求，將系爭不動產贈與於乙○○
    名下，非為逃避債務而為上開贈與行為。又保證人責任之發生，附有停止條件，
    須在主債務人不履行債務時，債權人對保證人之債權方為發生。本件主債務人劉
    宇恩公司係自九十二年十二月七日起始無法依約清償，且被告丙○○之保證債務
    ，亦遲至九十三年七月間始經臺灣臺北地方法院九十三年度重訴字第一五七號判
    決確定，足見被告丙○○於九十二年九月二十二日將系爭不動產贈與被告乙○○
    時，其保證債務尚未確定發生，其時原告尚非為被告丙○○之債權人，依最高法
    院六十二年台上字第二六○九號判例意旨，自不許原告於嗣後取得債權時，溯及
    的行使撤銷權，是原告之請求顯無理由等語，資為抗辯。
二、原告主張被告丙○○為訴外人劉宇恩公司之連帶保證人，劉宇恩公司共向原告借
    款五百九十萬元及美金二十萬六千二百二十二元八角五分，未依約清償之事實；
    及被告丙○○於九十二年九月二十二日將其所有系爭不動產無償贈與其妻即被告
    乙○○，並於九十二年十月七日辦妥移轉登記等事實，業據其提出臺灣臺北地方
    法院九十三年度重訴字第一五七號民事判決、判決確定證明書、土地登記謄本、
    電腦前土地登記謄本、週轉金貸款契約、授信動用申請書、借據、進口物資融資
    契約、開發信用狀申請書、遠期信用狀授信記錄卡及還款明細表等件為證（見卷
    第六至十頁、第四一至九三頁），並經本院依職權向苗栗縣頭份地政事務所調取
    被告丙○○於九十二年十月七日將系爭不動產以夫妻贈與為原因移轉登記予被告
    乙○○之土地登記申請書等相關資料核明屬實（見卷第一四至三二頁），復為被
    告所不爭執，堪信原告此部份主張為真實。
三、惟原告主張被告丙○○將系爭不動產無償贈與被告乙○○，已然害及原告之債權
    乙節，則為被告所否認，並以前揭情詞置辯。是以本件應審究者，厥為被告丙○
    ○將系爭不動產無償贈與被告乙○○之行為，是否已害及原告之債權？原告依據
    民法第二百四十四條第一項及第四項規定，請求將被告間就系爭不動產所為之贈
    與債權行為及移轉所有權之物權行為予以撤銷，被告乙○○並應將系爭不動產之
    所有權移轉登記予以塗銷，是否有理由？經查：
（一）按債務人所為之無償行為，有害及債權者，債權人得聲請法院撤銷之。債權人
      依第一項規定聲請法院撤銷時，得並命受益人或轉得人回復原狀。民法第二百
      四十四條第一項及第四項分別定有明文。數人負同一債務，明示對於債權人各
      負全部給付之責任者，為連帶債務。連帶債務之債權人，得對於債務人之全體
      ，同時請求全部之給付。連帶債務未全部履行前，全體債務人仍負連帶責任。
      民法第二百七十二條第一項及第二百七十三條亦分別定有明文。又債權人依民
      法第二百四十四條規定，撤銷債務人所為之有償或無償行為者，祇須具備下列
      之條件：為債務人所為之法律行為。其法律行為有害於債權人。其法律
      行為係以財產權為目的。如為有償之法律行為，債務人於行為時明知其行為
      有害於債權人，受益人於受益時亦明知其事情，至於債務人之法律行為除有特
      別規定外，無論為債權行為，抑為物權行為，均非所問。最高法院四十二年台
      上字第三二三號判例可資參照。依前揭法律規定及判例意旨可知，連帶債務人
      於債務成立後，其財產即構成債權人之總擔保，連帶債務人所為之法律行為致
      其責任財產減少，使債權陷於清償不能或困難，債權人即得行使撤銷權，以保
      全債權之實現。再者債務人所有之財產除對於特定債權人設有擔保物權外，應
      為一切債務之總擔保，倘債務人財產已不足清償一切債務，而竟將財產贈與他
      人，且非用以清償具有優先受償權之債務，對於普通債權人，即難謂無詐害行
      為，最高法院五十一年台上字第三○二號判例反面意旨亦足資參照。
（二）本件被告丙○○於九十二年九月二十二日將系爭不動產贈與被告乙○○時，其
      尚有臺北縣永和市○○段一二二地號，地目建，面積二九八平方公尺，權利
      範圍十分之一之土地，及其上建號四九三即門牌號碼臺北縣永和市○○路八一
      巷三號之房屋。苗栗縣頭份鎮○○段四五七地號，地目原，面積二一九五平
      方公尺，權利範圍三分之一之土地。苗栗縣頭份鎮○○段九九九地號，地目
      田，面積三一五點三三平方公尺，權利範圍六分之一之土地。苗栗縣頭份鎮
      ○○段一○七五地號，地目建，面積一七三六點七○平方公尺，權利範圍六分
      之一之土地，及其上建號三五一即門牌號碼苗栗縣頭份鎮民生里民族一○五號
      之房屋。苗栗縣頭份鎮○○段一○三○地號，地目田，面積二九○點二八平
      方公尺，權利範圍全部之土地。苗栗縣頭份鎮○○段一○八五地號，地目田
      ，面積七一六點三三平方公尺，權利範圍全部之土地。門牌號碼苗栗縣頭份
      鎮民生里民族一○七之三○、一○七之三一號房屋（未辦保存登記之建物），
      有原告提出之土地及建物登記謄本在卷為憑（見卷第一三五至一四四頁），並
      經本院依職權調取被告丙○○之財產歸戶資料查明屬實（見卷第一○一至一○
      三頁），堪信為真實。上開編號至之房地，其財產總額為二千二百二十九
      萬三千七百七十元（見卷第一○三頁），扣除編號房地已設定之第一順位本
      金最高限額四百九十二萬元之抵押權，及第二順位三百萬元之抵押權，再扣除
      編號房地共同為訴外人蘇榮華設定之本金最高限額三百萬元之抵押權，
      再扣除編號土地共同為訴外人吳劉康芳設定之本金最高限額五百萬元之抵
      押權，其剩餘價值僅為六百三十七萬三千七百七十元（00000000-0000000-000
      0000-0000000-0000000=0000000），而被告丙○○對原告應負擔之債務金額為
      五百九十萬元及美金二十萬六千二百二十二元八角五分（以匯率美金一元兌換
      新臺幣三三元計算，為六百八十萬五千三百五十四元，元以下四捨五入），合
      計為一千二百七十萬五千三百五十四元，已如前述。是以上開財產剩餘價值尚
      不足以清償被告丙○○之保證債務，被告丙○○之贈與行為確已損害原告對被
      告丙○○之債權，洵堪認定。原告依據民法第二百四十四條第一項及第四項規
      定，請求撤銷被告丙○○與被告乙○○間就系爭不動產於九十二年九月二十二
      日所為之贈與債權行為及於九十二年十月七日所為之移轉所有權物權行為，並
      命被告乙○○將系爭不動產之所有權移轉登記予以塗銷，為有理由。
（三）至於被告辯稱被告丙○○係為挽救與妻即被告乙○○間之婚姻，並報答妻子多
      年來之辛勞，始應被告乙○○之要求，將系爭不動產贈與於乙○○名下，非為
      逃避債務而為上開贈與行為云云。惟查債權人依民法第二百四十四條第一項規
      定，撤銷債務人所為之無償行為者，祇須具備下列之條件：為債務人所為之
      法律行為。其法律行為有害於債權人。其法律行為係以財產權為目的。至
      於債務人於行為時是否明知其行為有害於債權人，受益人於受益時是否明知其
      事情，則均不論。此由民法第二百四十四條第一項及第二項規定法文對照以觀
      即明。是以縱被告丙○○將系爭不動產贈與被告乙○○時，不知將有害於債權
      人之債權，亦無礙於原告撤銷權之行使。被告前揭所辯，委無足採。
（四）被告另辯稱保證人責任之發生，附有停止條件，須在主債務人不履行債務時，
      債權人對保證人之債權方為發生。本件主債務人劉宇恩公司係自九十二年十二
      月七日起始無法依約清償，且被告丙○○之保證債務，亦遲至九十三年七月間
      始經臺灣臺北地方法院九十三年度重訴字第一五七號判決確定，足見被告丙○
      ○於九十二年九月二十二日將系爭不動產贈與被告乙○○時，其保證債務尚未
      確定發生，其時原告尚非為被告丙○○之債權人，依最高法院六十二年台上字
      第二六○九號判例意旨，自不許原告於嗣後取得債權時，溯及的行使撤銷權云
      云。按保證契約於當事人雙方就保證契約之內容意思表示一致即成立，保證債
      務亦隨之發生，本件被告丙○○為劉宇恩公司向原告借款之連帶保證人，並無
      主張民法第七百四十五條先訴抗辯權之餘地，是以於劉宇恩公司向原告借款時
      ，被告丙○○之保證債務即已發生，被告辯稱丙○○之保證債務於主債務人劉
      宇恩公司未依約清償時及法院判決確定時始發生，洵非有據，不足憑採。
四、從而被告間就系爭不動產所為之贈與行為，既有害及原告之債權，則原告訴請被
    告丙○○與被告乙○○間就坐落苗栗縣頭份鎮○○段一○○六地號土地，於九十
    二年九月二十二日所為之贈與債權行為，及於九十二年十月七日所為之移轉所有
    權物權行為應予撤銷；被告乙○○並應將九十二年十月七日於苗栗縣頭份地政事
    務所就前揭土地所為之所有權移轉登記予以塗銷，即屬有據，應予准許。
五、據上論結，本件原告之訴為有理由，依民事訴訟法第七十八條、第八十五條第一
    項前段，判決如主文。
中　　　華　　　民　　　國　　九十三　　年　　　十　　　月　　　十九　　日
                                  民事庭法　　　官　黃佩韻
正本係照原本作成。
如對本判決上訴，須於判決送達後廿日內向本院提出上訴狀。
中　　　華　　　民　　　國　　九十三　　年　　　十　　　月　　　十九　　日
                                        法院書記官　張麗琴
